【裁判字號】    97,台上,4160
【裁判日期】    970828
【裁判案由】    偽造文書
【裁判全文】
最高法院刑事判決            九十七年度台上字第四一六０號
上  訴  人  台灣高等法院花蓮分院檢察署檢察官
被      告  甲○○
            乙○○
                    弄33號
上列上訴人因被告等偽造文書案件，不服台灣高等法院花蓮分院
中華民國九十七年四月八日第二審更審判決（九十六年度重上更
(四)字第九四號，起訴案號：台灣台東地方法院檢察署八十七年度
偵字第二八二六號），提起上訴，本院判決如下：
    主  文
原判決撤銷，發回台灣高等法院花蓮分院。
    理  由
本件原判決以公訴意旨略稱：被告甲○○、乙○○共同基於犯意
之聯絡，於民國八十五年一月十六日，利用郭秋林受告訴人張貴
富委託辦理台東縣新港區漁會（下稱新港區漁會）貸款，而取得
郭秋林（下或稱郭某）之印鑑證明及印鑑章之機會，由乙○○違
背其任務，盜用郭秋林及甲○○之妻林春秀之印鑑章，偽造郭某
將台東縣成功鎮○○段石傘小段第四六六、四六七、四六八、五
四之二三號等四筆土地（下稱系爭土地）出售予林春秀之土地買
賣契約書等文件，持向台東縣成功地政事務所辦理系爭土地之所
有權移轉登記，使該所承辦公務員將此不實事項登載於土地登記
簿上，足以生損害於張貴富、郭秋林、林春秀及上述地政事務所
對於地籍登記管理之正確性等情；因認被告等均牽連涉犯背信、
行使偽造私文書及使公務員登載不實公文書罪嫌。惟經審理結果
，認為不能證明被告等犯罪，因而撤銷第一審關於被告等偽造私
文書部分科刑之判決，改判諭知被告等均無罪（甲○○被訴詐欺
取財罪嫌部分業經第一審判決無罪確定）；固非無見。
惟查：(一)、證據之證明力，由法院本於確信自由判斷。但不得違
背經驗法則及論理法則，刑事訴訟法第一百五十五條第一項定有
明文。本件告訴人張貴富指證乙○○於辦理系爭土地抵押權設定
登記及向新港區漁會貸款等手續後，並未將郭秋林之土地所有權
狀、印鑑證明及印鑑章等物交還予伊或郭秋林，而擅自交予甲○
○保管，以致被告等事後得以盜用郭秋林之印鑑章偽造本件土地
買賣契約書等文件，將系爭土地所有權移轉登記予甲○○之妻林
春秀等語，並提出乙○○於八十四年十二月八日所簽具，且經甲
○○蓋章確認，其內容記載：「……另該四張土地所有權狀連同
郭秋林『印鑑章』已於設定登記完畢後，交由委託人之一甲○○
先生受領」之切結書影本一紙（見偵查卷第六十三頁），以證明
其所述非虛。乙○○對此雖辯稱：「當時我沒有注意看切結書之
內容，我不知道裡面也寫了印章，而事實上印章是在郭秋林身上
」、「我的習慣會將土地所有權狀及印鑑章寫在一起，我是將權
狀交給甲○○」云云（見原審上更(一)卷第三十二頁、原審附民更
(四)卷第二十六頁）。而甲○○則辯稱：「當時我是有看過切結書
內容，但是沒有去注意到印鑑章交給我之內容，我就簽名」云云
（見原審附民更(四)卷第二十七頁）。然查所謂「切結」，含有「
宣誓」或「證明」等相類之意涵，故一般人書寫「切結書」之作
用，即有宣誓對該切結書所表示之事項負責或證明其為真實之意
思。乙○○係從事土地代書業務之專業代書，其為釐清業務上保
管當事人所有印鑑資料之責任而書寫上述「切結書」，則其對於
該切結書所記載之內容，理應慎重斟酌。若其於「八十四年十月
十一日」辦妥土地抵押權登記後，已將郭秋林之印鑑章交還予郭
秋林或張貴富，而未交由甲○○保管，應不致於「八十四年十二
月八日」所簽具之切結書內明確記載其於土地抵押權設定登記完
畢後，將郭秋林之「印鑑章」交由甲○○受領之內容。而甲○○
既自承於簽名前看過該切結書之內容，若該切結書所載內容與事
實不符，應不致於毫無異議即在該切結書上簽名或蓋章加以確認
。故張貴富所提出之上述切結書若係真正，就論理法則而言，應
足以作為「乙○○辦妥抵押權設定登記後，將郭秋林之印鑑章交
由甲○○受領」之證明。而被告等前揭辯解究屬真實，抑卸責之
詞？既仍有待查證，自不足據以否定上述切結書之證明力。原判
決既認定上述切結書為真正，卻罔顧該切結書明確記載之內容，
僅以臆測之詞謂：乙○○從事土地代書業務，職務上不免將辦理
登記所需之文件內容連結，而有誤記或誤繕之可能，而甲○○本
無須在上述切結書簽名確認卻願意為之，所辯並未留意切結書內
關於印鑑章交還之記載，尚非無稽云云，即認被告等前揭所辯為
可信，並據此謂：「告訴人僅以此切結書指稱被告等於辦理漁會
貸款後仍持有郭秋林之印鑑，證明尚有未足」云云（見原判決第
六頁第十六至第二十二行），而否定上述切結書之證明力，依上
述說明，其對於證據之取捨論斷顯與論理法則有違。(二)、原判決
採信被告等所辯：辦理上揭漁會貸款所使用之郭秋林印鑑章始終
在郭某自行保管中，伊等未曾帶走該印鑑章云云，據以推論被告
等並無機會取得該印鑑章盜蓋以偽造本件土地買賣契約書等文件
，而為有利於被告等之認定。然查，甲○○於偵查中陳稱：「（
後來你們怎麼又有那些東西辦過戶？）張貴富又把權狀、印章、
印鑑證明交給乙○○辦漁會貸款」、「（為何你可以拿到印章與
權狀來過戶給林春秀？）我追問乙○○，她說印章與權狀在她那
裡，我就去找郭秋林」等語（見偵查卷第七十四頁正、反面）。
乙○○於偵查中亦陳稱：「（為何能拿到郭秋林印鑑及權狀？）
權狀本來在我那裡，印鑑證明及印鑑章向郭秋林拿的」等語（見
偵查卷第七十五頁）。嗣於第一審亦陳稱：「辦貸款是郭秋林拿
他印章叫我去請領印鑑證明」等語（見一審卷第一一五頁）。若
甲○○與乙○○上揭所述可信，則其等所辯未曾取得或帶走郭秋
林之印鑑章一節即有不實；從而被告等上揭所述是否可信，即有
加以審酌及說明之必要，本院第三次發回意旨對此已詳加指明（
見本院九十五年度台上字第三三一三號判決發回理由第二點）。
乃原判決對於被告等前揭不利於己之供述並未加以審酌及說明何
以不足採之理由，遽採信渠等前揭辯解，而為有利於被告等之認
定，其理由不備之瑕疵依然存在，自有可議。(三)、原判決採信甲
○○所辯：伊等將土地所有權移轉登記予張貴富所指定之郭秋林
名義後，因張貴富所交付之土地價款支票一再退票，又遍尋張貴
富不著，乃向郭秋林表示要對張貴富提出詐欺之告訴，而郭秋林
與張貴富有岳婿關係，並非純為本件土地買賣之人頭，乃同意將
系爭四筆土地返還登記予甲○○，俟張貴富付清土地價款後再將
上述土地過戶登記予張貴富等語；因認被告等將系爭土地所有權
移轉登記予林春秀，係經郭秋林同意，而據此推論被告等並無盜
用印章及偽造文書等犯行。然證人郭秋林於偵查中已否認上情，
並證稱：伊不知土地過戶登記予林春秀之事等語（見偵查卷第一
○三頁）。於原審上更(一)審亦證稱：伊只是人頭而已等語（見原
審上更(一)審卷第三十三頁。原判決雖謂：在告訴人（即張貴富）
支付價款新台幣（下同）一千四百五十萬元，其中以系爭土地向
新港區漁會所貸得之六百萬元並未繳付本息，其餘土地價款亦未
能依約給付之情況下，郭秋林為避免訟累，同意僅留下其中一筆
價值達八百萬元以上之土地（即同上段第四七六號土地，事後分
割為四七六、四七六之一及四七六之二號共三筆），而將系爭土
地返還登記予甲○○，核與常情不悖。且本件土地所有權移轉登
記申請書上所蓋用之郭秋林之印鑑章既係真正，基於「蓋章通常
必出於本人之意思」，因認被告等前揭所辯為可信云云（見原判
決第八頁第十四行至第九頁第六行）。然依原判決之認定，張貴
富除給付甲○○土地價金八百五十萬元外，其以郭秋林名義向新
港區漁會所貸得之六百萬元亦存入甲○○之帳戶內，合計已支付
土地價款一千四百五十萬元。縱張貴富未依約向該漁會繳納上述
六百萬元貸款之本息，但該項貸款及利息債務實際上仍歸張貴富
承擔（張貴富為實際貸款人，郭秋林為名義上貸款人），而與甲
○○無涉，則郭秋林若擅自應允將上述提供抵押貸款之四筆土地
登記返還予甲○○或其所指定之人，顯然對張貴富甚至郭秋林均
屬不利。且甲○○係向郭秋林表示欲對張貴富提出詐欺之告訴，
並非表示欲對郭秋林本人提出告訴，則郭秋林何致於為避免訟累
即擅自同意將上述土地返還登記予甲○○？況郭秋林雖係張貴富
之岳父，但就本件土地買賣而言，其僅係受張貴富委託擔任上述
土地買賣過戶登記名義之人頭，並非真正買賣土地之當事人，縱
張貴富與甲○○有土地買賣價款糾葛，亦應由其二人自行協調解
決，與郭秋林本人無涉，依情理而言，郭秋林應不致於未徵詢張
貴富之意見，即冒然依甲○○之要求擅自同意解除系爭四筆土地
之買賣契約，而將該等土地所有權返還登記予甲○○。原判決謂
郭秋林為避免訟累，即擅自同意將上述四筆土地返還登記予甲○
○，核與常情不悖云云，其論斷難謂合於經驗法則。且文件上本
人之印章雖係真正，但出於他人盜用而非由本人親蓋者，在實務
上不乏其例。故就涉及盜用印章之刑事案件而言，被告雖辯稱並
無盜用印章情事，但法院在未確實究明真相之前，不能僅以「蓋
章通常必出於本人之意思」，即謂被告所辯為可信。原判決理由
謂：張貴富及郭秋林既均承認上述土地登記申請書上郭秋林之印
鑑章為真正，基於「蓋章通常必出於本人之意思」，甲○○辯稱
是拿土地登記申請書等文件給郭秋林親自蓋章應可採信云云（見
原判決第九頁第二至六行），依上述說明，其論斷亦與論理法則
有違。又證人郭秋林若同意被告等將系爭土地所有權返還登記予
甲○○或其所指定之人，何以於檢察官偵訊時卻否認其事？郭秋
林於偵查中之證述能否採信，攸關被告等所辯是否屬實，自有對
郭秋林詳加究詰明白之必要，本院前次發回意旨對此已詳加指明
。原審訊問郭秋林結果，其對於本案有關細節雖表示不記得等語
，但仍證稱應以其先前（即偵查及原法院前審）之證述為準，並
稱：被告等與張貴富於辦完貸款對保手續後將其印鑑章拿走等語
（見原審卷第五十八、六十頁）。原判決對於郭秋林之證述，僅
泛謂：以郭秋林與張貴富之岳婿關係及歷次證述內容觀之，其對
於本案始末及個中緣由恐有所保留云云（見原判決第九頁第六至
十四行），對於郭秋林於偵查中及原審所為不利於被告等之證述
究竟是否可信？並未明確加以取捨或論斷，亦嫌理由不備。以上
或為檢察官上訴意旨所指摘，或為本院得依職權調查之事項，應
認仍有撤銷原判決發回更審之原因。
據上論結，應依刑事訴訟法第三百九十七條、第四百零一條，判
決如主文。
中    華    民    國  九十七  年    八    月  二十八  日
                      最高法院刑事第九庭
                          審判長法官  洪  文  章
                                法官  王  居  財
                                法官  郭  毓  洲
                                法官  黃  梅  月
                                法官  邱  同  印
      本件正本證明與原本無異
                                      書  記  官
中    華    民    國  九十七  年    九    月    一    日
                                                    Ｒ


司法院資訊處製作；財團法人民間司法改革基金會備份。
